【裁判字號】    90,訴,1454
【裁判日期】    900817
【裁判案由】    偽造文書等
【裁判全文】
臺灣高雄地方法院刑事判決                            九十年訴字第一四五四號
    公  訴  人  臺灣高雄地方法院檢察署檢察官
    被      告  甲○○
右列被告因偽造文書等案件，經檢察官提起公訴（九十年度偵字第九六三○號），本
院判決如左：
    主  文
甲○○意圖為自己不法之所有，而侵占對於業務上所持有之物，處有期徒刑柒月，緩
刑參年。
    事  實
一、甲○○係任職乙○○○保險股份有限公司（下稱國泰公司）旗山展業處，擔任收
    展員之職務，平日負責收費服務、各種保險金給付申請、款項轉交、保單質押貸
    款之申請、利息收取及將償還款解繳國泰公司之業務。惟甲○○竟利用其職務之
    便，意圖為自己不法之所有，基於侵占之犯意，於民國八十八年八月三日將其所
    收取客戶林永和清償保單借款，而持有國泰公司新臺幣（下同）三十五萬元之金
    額，未繳回國泰公司指定之人員，將之挪用供作清償其配偶積欠他人之債務，以
    變易持有為所有之意思侵占入己，並於國泰公司與林永和就貸款約定之保單批註
    ，載明上開清償事宜，嗣為國泰公司於八十九年十月二十三日發覺究辦。
二、案經國泰公司訴請臺灣高雄地方法院檢察署檢察官偵查起訴。
    理  由
一、右揭事實，訊據被告甲○○均坦承不諱，核與告訴人國泰公司及告訴代理人丙○
    ○指訴之情節相符。被告確係因其業務關係而收取上開證人林永和轉交貸款之事
    實，復有證人林永和之聲明書、保險單、保單批註及被告所出具之切結書各一份
    在卷可稽。被告本應於收取客戶繳交之貸款後當日，返還予告訴人其所代轉之款
    項，業據告訴代理人丙○○指訴甚詳；被告自陳其將收自證人林永和之三十五萬
    元清償款項，挪用於清償其配偶積欠他人之債務、顯見其有將因業務上關係所持
    有他人之財物，變易為不法所有之行為，故本件事證明確，被告犯行洵足認定。
二、按被告係國泰公司之收展員，平日負有收費服務、各種保險金給付申請、款項繳
    交、保單質押貸款申請、利息收取及償還解交款項予告訴人之業務，復據被告陳
    明在卷及告訴代理人證述屬實，自係從事於上開業務之人員，其將因業務關係所
    持有之應交付予告訴人國泰公司之財物，侵占入己，核其所為係犯刑法第三百三
    十六條第二項之業務侵占罪。爰審酌於八十九年十月間經告訴人察覺其上開犯行
    迄今，皆未償還其所侵占之款項，並因其侵占行為，肇致告訴人商譽受有影響，
    業據告訴代理人陳明在卷，所侵占之款項達三十五萬元，對社會之損害非輕，且
    嚴重破壞雇主與員工間之信任關係，所肇生之危險非微；惟念其並無前科，此有
    臺灣高雄地方法院檢察署刑案資料查註紀錄表足按，足徵其品行尚佳，且於犯罪
    後坦承犯行，態度良好等一切情狀，量處如主文所示之刑，藉資懲儆。末查，被
    告未曾受有期徒刑以上刑之宣告，已如前述，雖其未實際填補告訴人所受之損害
    ，惟考諸告訴人之意，希望維護其商譽，並獲得債權之清償，並不願見被告受徒
    刑執行之結果，業據告訴代理人敘述詳明。另考量被告係因一時失慮，偶罹刑典
    ，經此刑之教訓，信無再犯之虞，為期被告能實際清償告訴人借款，減少告訴人
    所受損失，爰併予諭知緩刑三年，用啟自新。
三、公訴意旨尚以：被告以其名義於保單批註上偽造清償紀錄，並持以行使之事實，
    係涉犯刑法第二百十六條、第二百十條之行使偽造私文書罪嫌等語。經查：本案
    被告甲○○之收款程序，業據告訴代理人指陳：告訴人規定之收繳款程序，是被
    告將所收取之款項交回公司之經辦小姐，再由經辦小姐交由公司主管填註蓋章，
    保單批註是在客戶手上，是透過業務人員在中間做轉交之動作，被告並無制作權
    等語，且核與被告自白若合符節，足證被告並無制作保單批註之權。惟被告於保
    單批註上載明之事項，係指證人林永和於八十八年八月三日繳交貸款三十五萬元
    ，此觀諸卷附之保單批註至明，且證人林永和所陳述之內容亦同此意旨，足見被
    告擅自填載之上開事項內容係屬真正。按刑法處罰偽造文書罪之主旨，在於保護
    文書之實質真正，故不僅作成之名義人須出於虛捏或假冒，即文書之內容，亦必
    出於虛構，始負偽造之責；且刑法第二百十條偽造文書罪，係指無制作權不法制
    作者而言，若自己之文書，縱有記載不實，要難構成本條之罪，最高法院著有二
    十年上字第一○五○號、四十七年臺上字第三六五號判例足資參照。本案被告填
    載保單批註清償款項事宜後，既係蓋用其印章，於客觀上足認該文書內容，係本
    於被告之名義制作，顯見被告於保險批註上制作清償紀錄，係以自己文書之形式
    記載。縱被告於公司內部分工上，並無制作保單批註之權，惟由保單批註記載之
    形式上之客觀意義，尚難認被告係假冒或虛捏他人之名義而記載。再被告所記載
    清償貸款之內容既屬真正，業如前述，參照前揭說明，自與偽造私文書之要件有
    別，故公訴意旨上開認定，容有誤會。惟此部分，公訴人既認與前開論罪科刑之
    業務侵占罪有牽連犯之裁判上一罪關係，故不另為無罪之諭知，併此敘明。
據上論斷，應依刑事訴訟法第二百九十九條第一項，刑法第三百三十六條第二項，第
七十四條第一款、罰金罰鍰提高標準條例第一條前段，判決如主文。
中      華      民      國      九十        年     八     月    十七    日
                                臺灣高雄地方法院刑事第二庭
                                      法  官    李代昌
右正本證明與原本無異。
如不服本判決，應於判決送達後十日內，向本院提出上訴狀。
                                      書記官    吳月華
中      華      民      國      九十        年     八     月    十七    日
附錄本判決論罪科刑適用法條
刑法第三百三十六條第二項
中華民國刑法第三百三十六條
 (公務公益侵占罪、業務侵占罪)
對於公務上或因公益所持有之物，犯前條第一項之罪者，處一年以上七年
以下有期徒刑，得併科五千元以下罰金。
對於業務上所持有之物，犯前條第一項之罪者，處六月以上五年以下有期
徒刑，得併科三千元以下罰金。
前二項之未遂犯罰之。


司法院資訊處製作；財團法人民間司法改革基金會備份。
